臺灣台南地方法院民事判決　九十年度訴字第一八四六號
　　原　　　告　甲　○　○
　　被　　　告　乙　○　○
　　訴訟代理人　丙　○　○
　　　　　　　　丁　○　○
右當事人間請求分割共有物事件，本院判決如左：
　　主　　　文
兩造共有坐落台南縣柳營鄉○○○段一八一四地號、地目旱、面積零點貳陸零參公頃
之土地，按附圖甲案所示方法分割，即：
編號Ａ部分面積零點壹參零貳公頃，分歸原告甲○○取得；
編號Ｂ部分面積零點壹參零壹公頃，分歸被告乙○○取得。
訴訟費用由被告負擔二分之一，餘由原告負擔。
    事實及理由
一、本件原告起訴主張：坐落台南縣柳營鄉○○○段一八一四地號（面積二六０三平
    方公尺土地）由兩造各持有二分之一，原告迭次向被告商洽協議分割，然不能為
    協議決定，無奈之餘，爰依民法第八百二十四條之規定，訴請以原物分割共有物
    。然因該土地原告現占用東側部分、被告現占用西側部分，則分割後由原告分得
    東側部分，被告分得西側部分，應較符合兩造現占有之使用狀態；且該土地僅西
    側面臨道路得以對外聯絡，是若將該土地從中間分為東、西側兩部分，則分得東
    側部分之土也將成為袋地，故系爭土地南側之部分土地亦應分歸原告所有，原告
    所分得之土地始能對外與道路相通，而不致成為袋地；然因系爭土地南方面臨排
    水溝，且向下陡削，是該連外通路土地面臨道路部分應有五公尺寬，始足以為農
    用車輛通行之用，以利農作物種植、採收。又系爭土地係屬農牧用地，若分割後
    仍有部分保持共有，則將來受農業發展條例規定之限制，已無法再進行分割，則
    被告主張該對外通路繼續保持共有，不僅無法達到分割共有物之目的，更加深雙
    方由來已久因土地共有所造成之紛爭等語。並聲明：兩造共有坐落台南縣柳營鄉
    ○○○段一八一四地號、地目旱、面積二六０三平方公尺土地，准予分割為：如
    附圖甲案所示Ａ部分面積一三０二平方公尺分歸原告取得，Ｂ部分面積一三０一
    平方公尺分歸被告取得。
二、被告則以：若依原告主張之方案分割系爭土地，則該土地南側對外之通路不繼續
    保持共有，其恐無路可連接對外道路等語，並聲明：兩造共有坐落台南縣柳營鄉
    ○○○段一八一四地號、地目旱、面積二六０三平方公尺土地，准予分割為：如
    附圖乙案所示Ａ部分面積一二三六平方公尺分歸原告取得，Ｂ部分面積一二三六
    平方公尺分歸被告取得，Ｃ部分面積一三一平方公尺由兩造按應有部分比例保持
    共有。
三、經查，坐落台南縣柳營鄉○○○段一八一四地號、地目旱、面積二六０三平方公
    尺土地，為兩造所共有，各共有人之應有部分各二分之一，依其使用目的並無不
    能分割之情形，且兩造就系爭土地亦無不分割之約定，然迄今尚無法達成協議分
    割系爭土地等情，有土地登記謄本在卷可稽，復為被告所不爭執，而依兩造在本
    件訴訟進行中所主張之分割方案，兩造確實無法達成協議分割系爭土地無訛，自
    堪信原告之上開主張為真實。
四、按各共有人得隨時請求分割共有物；又共有物之分割方法，不能協議決定者，法
    院得因任何共有人之聲請，命為原物之分配。民法第八百二十三條第一項前段、
    第八百二十四條第二項第一款分別定有明文。本件系爭土地為兩造所共有，雙方
    既未定有不分割之特約，亦無因物之使用目的不能分割情事；茲兩造復不能達成
    分割協議，則原告起訴請求裁判分割，按諸前開說明，自無不合。
五、再查，系爭土地之西側與交通部台灣區國道新建工程局（下稱國道工程局）所管
    理之同段一八一四之一地號土地相鄰，而該一八一四之一地號土地除東側（即與
    系爭土地相鄰處）留約三公尺寬之農路供公眾通行以銜接至南側既有道路外，其
    餘之土地已興建為國道第二高速公路，另該土地之南側、北側及東側則均無道路
    可對外通行，且該土地現由原、被告分別占有東側、西側等情，業經本院會同台
    南縣鹽水地政事務所派員勘測明確，製有勘驗筆錄及現場簡圖與土地複丈成果圖
    附卷可憑，復有國道工程局九十年十二月十日國工局九０規字第二五０三六號函
    在卷可稽，並為兩造所不爭執；則對照兩造所主張之分割方案、本院履勘現場之
    簡圖及國道工程局前開函文所附公眾得通行農路之位置圖，本件不論依附圖甲案
    或乙案分割系爭土地，兩造所分得之土地均應有適當之通路連接至既有道路。因
    之，審酌上開情狀，及各共有人應有部分之面積、使用系爭土地之現況、各人分
    得部分方正完整利於使用，並兼顧各共有人分得部分之通行便利及單獨分得實際
    能充分利用之面積，以增加分得土地使用上之經濟效益，且避免分割後之土地因
    保持共有而發生使用上之爭執或嗣後限於法令而無法再分割各情，本院認如附圖
    甲案所示之分割方法，較符合系爭地分割之整體效益。
六、至被告雖主張以如附圖乙案所示方案分割，其始能確保有連外道路云云。然按分
    割共有物係以消滅共有關係為目的，法院裁判分割共有土地時，除該土地內，有
    部分土地因使用目的不能分割（如為道路）或部分共有人仍願維持共有關係，或
    部分當事人因繼承關係須就分得之土地保持公同共有者外，應將土地分配於各共
    有人單獨所有（最高法院七十六年度台上字第二五四九號判決參照）。如前所述
    ，系爭土地之西側既能經由農路臨接道路，則本件分割共有土地自無留設道路保
    持共有之必要；且若依如附圖乙案所示之方案分割，則兩造就Ｃ部分之土地將保
    持共有，惟其面積僅為一三一平方公尺，依農業發展條例第十六條之規定，該部
    分之土地嗣將無法再分割，故若依被告之主張以附圖乙案分割系爭土地，不僅與
    分割共有物之目的不合，且徒增日後兩造使用共有土地之紛爭，自不符合整體之
    利益，顯非可採；自應認依如附圖甲案所示之分割方案，較符合公平之原則，而
    可採信。
七、綜上所述，原告主張系爭土地，兩造並無不分割之特約，又無不能分割之情事，
    自屬可信；則原告訴請裁判分割系爭土地，自無不合；本院審酌兩造之應有部分
    之比例及使用現狀，全體共有人分得之土地地形均完整並面臨道路，有利於將來
    發展使用，且各共有人分得之土地均以農路銜接道路，應無價值差異，及使系爭
    土地可充分利用並達最大經濟利益，並符合共有人分割之利益等情，認分割方法
    以如附圖甲案所示之方案為妥適：即編號Ａ部分面積零點壹參零貳公頃，分歸原
    告甲○○取得；編號Ｂ部分面積零點壹參零壹公頃，分歸被告乙○○取得；爰判
    決如主文所示。
八、本件雖准原告之請求准予分割系爭土地，但被告等行為，按當時之訴訟程度，確
    為伸張或防衛其權利所必要，爰依民事訴訟法第八十一條第二款規定，命勝訴之
    原告亦負擔一部分（即按其應有部分比例）之訴訟費用，併此敘明。
九、據上論結，原告之訴為有理由，並依民事訴訟法第七十八條、第八十一條第二款
    ，判決如主文。
中　　　華　　　民　　　國　　九十一　　年　　  一  　　月　　  十  　　日
　　　　　　　　　　　　　　　　　 臺灣臺南地方法院民事第二庭
~B法　　　官　洪　碧　雀
右為正本係照原本作成。
如對本判決上訴，須於判決送達後廿日內向本院提出上訴狀。
中　　　華　　　民　　　國　　九十一　　年　　  一  　　月　　  十  　　日
~B法院書記官　顏　惠　華
